---
title: "Incidencia de violencia de género"
format: 
    dashboard:
      logo: https://www.grupolarabida.org/wp-content/uploads/2020/11/Copia-de-Imagotipo-PUCP-alta_resolucion-1.png
      theme: 
        - cosmo
        - assets/styles/custom.scss
        - assets/styles/quarto.scss
      fig-width: 15
      fig-asp: 0.5
server: shiny
---

```{r message=FALSE, warning=FALSE}
#| context: setup
library(psych)
library(tidyverse)
library(ggrepel)
library(factoextra)
library(rio)
library(tmap)
library(ggthemes)
```

```{r message=FALSE}
#| context: setup
data_violencia <- import("https://github.com/KatiaVillalobos/Trabajo-Final/raw/main/violencia.xlsx")
corrupcion <-import("https://github.com/KatiaVillalobos/Trabajo-Final/raw/main/cpi.csv", header = TRUE)
Gender <- import("https://github.com/KatiaVillalobos/Trabajo-Final/raw/main/P_Data_Extract_From_Gender_Statistics.xlsx")

data("World")
```

```{r}
#| context: setup
data_violencia$PBI = round(data_violencia$PBI, 2)
data_violencia$`Unemployment, female` = round(data_violencia$`Unemployment, female`, 2)

corrupcion <- corrupcion[, c(1, 4)]

names(corrupcion)[names(corrupcion) == "2022"] <- "corrup_percep"
names(corrupcion)[names(corrupcion) == "Country / Territory"] <- "Country Name"

# Creamo índice de desigualdad de género 

Gender$Indice = rowMeans(Gender[, 2:15], na.rm=TRUE)
Gender$Indice = (Gender$Indice)*100

Gender[,-c(1,16)] = NULL

Gender[,2]= replace(Gender[,2], Gender[,2] == "NaN",NA)

Gender$Indice = round(Gender$Indice, 2)
```

```{r}
#| context: setup
violencia <- merge(Gender, data_violencia, by = "Country Name")
violencia <- merge(corrupcion, violencia, by = "Country Name")
```

```{r}
#| context: setup
colnames(violencia)= c("Pais","corrupcion", "Ind_desigualdad","PBI","IDH", "tasa_alfab",
                  "tasa_desempleo", "voz_politica",
                  "auto_repro", "lib_mov", "acceso_finan", "justicia","derechos_lab")

library(Hmisc)
label(violencia$corrupcion)<-"Percepción de corrupción"
label(violencia$Ind_desigualdad)<-"Indice de desigualdad de género"
label(violencia$PBI)<-"Producto Bruto Intero per cápita"
label(violencia$IDH)<-"Indice de desarrollo humano"
label(violencia$tasa_alfab)<-"Tasa de alfabetización"
label(violencia$tasa_desempleo)<-"Tasa de desempleo"
label(violencia$voz_politica)<-"Voz política"
label(violencia$auto_repro)<-"Autonomía reproductiva"
label(violencia$lib_mov)<-"Libertad de movimiento"
label(violencia$acceso_finan)<-"Acceso a servicios financieros formales"
label(violencia$justicia)<-"Acceso a justicia"
label(violencia$derechos_lab)<-"Derechos laborales"

subdata <- violencia |> select(2:6,10,11,13)
```

```{r}
#| context: setup
lista<-violencia |> 
  select(Pais) |> 
  distinct() |> 
  arrange(Pais) |> 
  drop_na()
```

# Panorama general

##  {.sidebar}

Este dashboard explora las estadísticas de la incidencia de la violencia de género a nivel mundial. Los datos utilizados en la presente presentación provienen de la [OCDE](https://stats.oecd.org/viewhtml.aspx?datasetcode=GIDDB2019&lang=en), el [World Bank](https://datos.bancomundial.org/indicador), el [PNUD](https://hdr.undp.org/data-center/human-development-index#/indicies/HDI) y el [CPI Index](https://github.com/victorhartman/CPI-CSV-dataset/blob/main/cpi.csv).

```{r}
selectInput('x', 'X', names(violencia[-1])) 
selectInput('y', 'Y', names(violencia[-1]), names(violencia)[[2]])
```

|              |                     |
|--------------|---------------------|
| **Integrantes** | Katia Villalobos, Anamilé Velazco, Maria Inés Herrera, Valeria Pinchi |
| **Curso** | R Intermedio |
| **Fecha** | Febrero, 2024 |

## Row {height="50%"}


```{r message=FALSE}
#| title: Percepción de desigualdad de género

World <- World[World$name != "Antarctica", ]

world_map_data <- merge(World, Gender, by.x = "name", by.y = "Country Name", all.x = TRUE)

tm_shape(world_map_data) +
  tm_polygons("Indice", title = "Índice", palette = "Greens", style = "fixed", breaks = c(0, 50, 65, 75, 90, 100),
              popup.vars = c("name", "Indice")) +
  tm_layout(bg.color = "lightblue3") +
  tm_basemap(server = "Stamen.TonerLite")   +
  tmap_mode("view")  +
  tmap_last()
```

## Row {height="50%"}

```{r}
#| title: Relación entre variables 
plotOutput("plot1")
```

```{r}
#| title: Boxplot entre variables 
plotOutput("plot2")
```

# EFA

##  {.sidebar}

A partir del análisis factorial exploratorio se identifican 3 factores: **demográfico, sociopolítico y económico**. El factor demográfico incluye la tasa de alfabetización, el Índice de Desarrollo Humano y la libertad de movimiento, revelando cómo la educación y la seguridad impactan en la vida de las mujeres. El factor sociopolítico combina el PBI y la percepción de corrupción, mostrando cómo el desarrollo económico y la corrupción afectan la igualdad de género. Finalmente, el factor económico considera los derechos laborales, la desigualdad y el acceso financiero, subrayando cómo la desigualdad afecta la independencia económica de las mujeres. 

Estos factores ofrecen un panorama más claro respecto a los diversos aspectos que influyen en la igualdad de género en distintos contextos.

```{r}
#| context: setup
subdata = na.omit(subdata) 
matrixcor<-cor(subdata)
```

## Column {width="50%" .tabset}

```{r}
#| title: Matriz de correlaciones
cor.plot(matrixcor)
```

```{r}
#| title: Parallel Analysis
fa.parallel(subdata,fa="fa") 
```

```{r}
#| context: setup
factorial <- fa(subdata,
                nfactors = 3, 
                rotate = "varimax", 
                cor = 'mixed',
                fm="minres") 
```

```{r}
#| title: Análisis de factores
fa.diagram(factorial)
```

```{r}
#| context: setup
data_sin_na = violencia |> select(1:6,10,11,13)
data_sin_na = na.omit(data_sin_na)
```

```{r message=FALSE, warning=FALSE}
#| context: setup
factorial_DI<-as.data.frame(factorial$scores)

library(BBmisc)
factorial_DI$demografico = normalize(factorial_DI$MR1, 
                       method = "range", 
                       margin=2, # by column
                       range = c(0, 100))
factorial_DI$demografico = round(factorial_DI$demografico, 2)

factorial_DI$sociopolitico = normalize(factorial_DI$MR2, 
                       method = "range", 
                       margin=2, # by column
                       range = c(0, 100))
factorial_DI$sociopolitico = round(factorial_DI$sociopolitico, 2)

factorial_DI$socioeconomico = normalize(factorial_DI$MR3, 
                       method = "range", 
                       margin=2, # by column
                       range = c(0, 100))
factorial_DI$socioeconomico = round(factorial_DI$socioeconomico, 2)
```

```{r}
#| context: setup
data_final=cbind(data_sin_na, factorial_DI)
data_final[,c(10:12)] = NULL
```

## Column {width="50%" .tabset}

```{r warning=FALSE}
#| title: Factor demográfico y sociopolítico
library(ggrepel)
data_final |> 
  ggplot() +
  aes(x=demografico, y=sociopolitico, label= Pais) +
  geom_point() + 
  geom_text_repel(aes(label = Pais), size = 3)+
  geom_point(data=data_final |> filter(Pais=="Peru"), 
             aes(x=demografico,y=sociopolitico, label= Pais), 
             color='red',
             size=3) +
  theme_classic()
```

```{r warning=FALSE}
#| title: Factor demográfico y socioeconómico
library(ggrepel)

data_final |> 
  ggplot() +
  aes(x=demografico, y=socioeconomico, label= Pais) +
  geom_point() + 
  geom_text_repel(aes(label = Pais), size = 3)+
  geom_point(data=data_final |> filter(Pais=="Peru"), 
             aes(x=demografico,y=socioeconomico, label= Pais), 
             color='red',
             size=3) +
  theme_classic()
```

# Clusters

```{r}
#| context: setup
library(pacman) 
p_load(rio, cluster, factoextra, tidyverse, ggrepel, scatterplot3d) 
```

```{r}
#| context: setup
subdata2 <- data.frame(violencia, row.names = 'Pais')
```

```{r}
#| context: setup
subdata2 <- subdata2 |> select(2,11,12)
subdata2 = na.omit(subdata2) 

library(dplyr)
subdata2 <- mutate_all(subdata2, as.numeric)
```

```{r}
#| context: setup
distancias= daisy(subdata2, metric="gower")
```

##  {.sidebar}

En esta página se realiza el análisis por conglomerado jerárquico. A partir de ello se identifican tres niveles de avance en igualdad de género. En el primer nivel, hay un bajo acceso a la justicia y a derechos laborales, reflejando una fuerte desigualdad social y económica. En el segundo nivel, se destaca un alto índice de igualdad, con acceso adecuado a la justicia y derechos laborales, lo que promueve el bienestar y la independencia económica de las mujeres. En el tercer nivel, se observa una percepción de igualdad moderada, con un acceso a la justicia limitado, lo que sugiere que, aunque existan políticas en favor de la igualdad, su efectividad es cuestionable debido a la falta de mecanismos adecuados para su aplicación. 

Estos resultados sugieren la importancia de políticas efectivas y acceso a la justicia para lograr avances significativos en materia de igualdad de género.

## Column {width="50%" .tabset}

```{r}
#| context: setup
aglomerativo = hcut(distancias, k = 3,hc_func='agnes',hc_method = "ward.D") 
divisivo = hcut(distancias, k = 3,hc_func='diana')
```

```{r}
#| title: Dendograma
fviz_dend(divisivo, 
          rect = TRUE, 
          cex = 0.5)
```

```{r}
#| title: Dendograma en forma de árbol filogenético
library(igraph)
fviz_dend(divisivo, k=3, k_colors = c("#E7B800", "#FC4E07","#00AFBB"), type = "phylogenic", repel = TRUE)
```

```{r}
#| context: setup
subdata2$divisivo = divisivo$cluster
subdata2$divisivo = as.factor(subdata2$divisivo)
levels(subdata2$divisivo) = c("Menor avance en igualdad de género", "Mayor avance en igualdad de género", "Avance medio en igualdad de género")
```

```{r}
#| title: Gráfico de conglomerados
fviz_cluster(object = list(data=subdata2[,1:3], cluster = subdata2$divisivo),
             geom = c("text"), 
             ellipse.type = "convex", 
             repel = TRUE, 
             show.clust.cent = FALSE, ggtheme = theme_minimal())
```

## Column {width="50%"}

```{r}
#| title: Tabla con grupos creados

library(DT)
subdata2 |>
  arrange(desc(Ind_desigualdad)) |>
  datatable(
    colnames = c("Desigualdad", "Acceso a justicia", "Derechos laborales", "Clusters"),
    options = list(
      dom = "lrtip", 
      paging = TRUE,
      lengthMenu = c(5, 10, 25),
      pageLength = 10, 
      scrollY = TRUE
    ),
  )
```

# Data

```{r}
#| context: server
output$data <- renderTable({
  violencia})

```

```{r}
tableOutput('data')
```

## Row {height="10%"}

```{r}
library(downloadthis)
download_link(
  link = "https://github.com/KatiaVillalobos/Trabajo-Final/raw/main/Data_violencia_genero.xlsx",
  button_label = "Descargar data como xlsx",
  button_type = "danger",
  has_icon = TRUE,
  icon = "fa fa-save",
  self_contained = FALSE
)
```

```{r}
library(downloadthis)
download_link(
  link = "https://github.com/KatiaVillalobos/Trabajo-Final/raw/main/Diccionario%20de%20datos.xlsx",
  button_label = "Diccionario de datos",
  button_type = "danger",
  has_icon = TRUE,
  icon = "fa fa-save",
  self_contained = FALSE
)
```

```{r}
#| context: server

output$plot1 <- renderPlot({
  
 violencia |> 
    ggplot(aes_string(x=input$x, y=input$y)) + 
    geom_point(colour = "#36648B") +
    theme_classic()
})

output$plot2 <- renderPlot({
    violencia |> 
      ggplot(aes_string(x=input$x, y=input$y)) +
      geom_boxplot(colour = "#4682B4")+
      theme_classic()
})
```
